【裁判字號】    98,簡,132
【裁判日期】    980811
【裁判案由】    食品衛生管理法
【裁判全文】
高雄高等行政法院簡易判決
                                       98年度簡字第132號
原      告  甲○○
被      告  嘉義市政府
代  表  人  乙○○市長
上列當事人間食品衛生管理法事件，原告不服行政院衛生署中華
民國98年5月4日衛署訴字第0980005807號訴願決定，提起行政訴
訟，本院判決如下：
    主  文
原告之訴駁回。
訴訟費用由原告負擔。
    事實及理由
一、事實概要︰
    緣原告經民眾分別於民國97年5月29日向臺北市政府衛生局
    及97年6月12日向臺中市衛生局檢舉，在電腦網路（http：/
    /myblog.yahoo.com/．．．；http：//tw.user.bid.yahoo.
    com/tw/．．．）刊登「識霸」「普洱茶」產品廣告，內容
    宣稱：「．．．識霸是全世界最暢銷的全方位營養機能補助
    食品．．．臨床實驗：實確對成人病（慢性病）有幫助．．
    ．。」「．．．普洱茶同時具有清熱、消暑、解毒、消食、
    去肥膩、利水、通便、祛痰、祛風解表、止咳生津．．．普
    洱茶的暖胃、減肥、降脂、防止動脈硬化、防止冠心病、降
    血壓、抗衰老、抗癌、降血糖尤為突出．．．。」等語，經
    移送被告所屬衛生局處理，審認該廣告內容涉及誇大、易生
    誤解等違章屬實，被告乃以原告違反食品衛生管理法第19條
    規定，依同法第32條第1項前段規定，於97年9月30日以府授
    衛食字第0970202312號處分書裁處新臺幣（下同）4萬元罰
    鍰。原告不服，提起訴願，經遭決定駁回；遂提起本件行政
    訴訟。
二、本件原告主張︰
(一)、按食品衛生管理法第19條第1項規定：「對於食品、食品添
    加物或食品用洗潔劑所為之標示、宣傳或廣告，不得有不實
    、誇張或易生誤解之情形。」同法第32條第1項規定：「違
    反第19條第1項或第3項規定者，處新台幣4萬元以上20萬元
    以下罰鍰．．．。」因此必須對於食品有不實、誇張或易生
    誤解之標示、宣傳或廣告行為，方得加以處罰。被告以原告
    前開刊登內容有「誇大效能或易使人生誤解之情形」，並進
    而對於原告裁罰，然對於原告前開刊登內容，何處與該食品
    食用效能實際情形有何不同？有何不實？何處有誇大效能？
    該食品實際食用效能如何？何處「易使人生誤解」？生如何
    之誤解等前提問題均未言及，即做出原告所刊登內容有「誇
    大效能或易使人生誤解之情形」之結論，大前提既未建立，
    如何推出結論？該行政處分顯然有恣意專斷之違法情形。
(二)、又行政處分應依行政程序法第96條第1項第2款規定載明：「
    主旨、事實、理由及其法令依據。」然觀之被告97年9月30
    日府授衛食字第0970202312號處分書，說明第三項、處分理
    由及其法令依據一欄並未對於原告如何違反食品衛生管理法
    第19條第1項規定，說明理由，亦即對於原告前開刊登內容
    ，何處與該食品食用效能實際情形有何不同？有何不實？何
    處有誇大效能？該食品實際食用效能如何？何處「易使人生
    誤解」？生如何之誤解？等前提問題均未言及，該行政處分
    之作成，顯然違反行政程序法第96條規定，有不備理由之違
    法情形。又識霸為日本成人病預防協會所推薦認證之營養食
    品，普洱茶具有清熱、解毒之功能則為介紹普洱茶之書籍加
    以證實，原告僅係加以引述，並無違法之情形等語，並聲明
    求為判決撤銷訴願決定及原處分。
三、被告則以︰
(一)、被告行政處分書內容皆依據行政程序法第96條第1項第2款規
    定依序記載：「主旨、事實、理由及其法令依據」等事項，
    並無原告所訴處分理由不備之情事，於行政處分書說明段二
    、事實欄已敘明其刊登廣告內容詞句宣稱「．．．識霸是全
    世界最暢銷的全方位營養機能補助食品．．．臨床實驗實確
    對成人病（慢性病）有幫助．．．。」「普洱茶具有清熱、
    解毒．．．。」等有誇大效能或使人易生誤解之情形，核違
    反食品衛生管理法第19條第1項之規定。且於說明三、處分
    理由及法令依據欄再次敘明原告違反食品衛生管理法第19條
    第1項之規定，爰依同法第32條第1項處分如主旨（處罰鍰新
    台幣4萬元）。
(二)、食品衛生管理法第19條明確規定，食品之宣傳或廣告，不得
    有不實、誇張或易生誤解之情形，而違規食品廣告之認定，
    係就個案所欲傳達消費者訊息之整體表現，包括文字敘述、
    產品品名、圖案、符號等綜合研判後，再據以認定。原告於
    系爭網站刊登「識霸」「普洱茶」等食品廣告內容宣稱「．
    ．．識霸是全世界最暢銷的全方位營養機能補助食品．．．
    臨床實驗實確對成人病（慢性病）有幫助．．．。」「普洱
    茶具有清熱、解毒．．．。」等詞句，其所傳達消費者訊息
    之整體表現已違反行政院衛生署（下稱衛生署）94年3月31
    日衛署食字第0940402395號函所修訂「食品廣告標示詞句涉
    及誇張易生誤解或醫療效能之認定表」內容之規定，至於該
    食品實際食用效能為何？與本件違規食品廣告之認定無涉。
    又原告表示「識霸為日本成人病預防協會所推薦認證之營養
    食品、普洱茶具有清熱、解毒之功能則為介紹普洱茶之鄧時
    海著書籍加以證實，原告僅係加以引述，並無違法之情形」
    ，顯係原告推托卸責之詞，其違反食品衛生管理法第19條之
    規定已屬明確，而被告考量原告之行為為初犯，並斟酌廣告
    影響程度，故僅處以最低額度之4萬元罰鍰，已屬輕處，為
    無不合。
(三)、綜合上述，原告違章事實明確，被告爰依食品衛生管理法第
    19條第1項規定裁處原告4萬元，並無不合等語，資為抗辯，
    並聲明求為判決駁回原告之訴。
四、兩造之爭點厥為原告刊登之食品廣告是否有誇大不實或易生
    誤解之情形，被告據以裁罰，是否合法？經查：
(一)、按「對於食品、食品添加物或食品用洗潔劑所為之標示、宣
    傳或廣告，不得有不實、誇張或易生誤解之情形。」「食品
    不得為醫療效能之標示、宣傳或廣告。」「違反第19條第1
    項或第3項規定者，處新臺幣4萬元以上20萬元以下罰鍰；違
    反同條第2項規定者，處新臺幣20萬元以上100萬元以下罰鍰
    ；．．．」食品衛生管理法第19條第1項、第2項及第32條第
    1項定有明文。又「1、詞句涉及醫療效能：（1）宣稱預防
    、改善、減輕、診斷或治療疾病或特定生理情形：．．．降
    血壓．．．（3）宣稱產品對疾病及疾病症候群或症狀有效
    ：．．．祛痰止喘．．．解毒．．．（5）引用或摘錄出版
    品、典籍或以他人名義並述及醫療效能．．．2、詞句未涉
    及醫療效能但涉及誇張或易生誤解：（3）涉及改變身體外
    觀者：．．．減肥．．．延遲衰老、防止老化．．．。」亦
    為衛生署94年3月31日衛署食字第0940402395號函修訂「食
    品廣告標示詞句涉及誇張易生誤解或醫療效能之認定表」所
    規定。
(二)、本件原告於前揭事實概要欄所載時、地刊登「識霸」「普洱
    茶」產品廣告，內容宣稱：「．．．識霸是全世界最暢銷的
    全方位營養機能補助食品．．．臨床實驗：實確對成人病（
    慢性病）有幫助．．．」「．．．普洱茶同時具有清熱、消
    暑、解毒、消食、去肥膩、利水、通便、祛痰、祛風解表、
    止咳生津．．．普洱茶的暖胃、減肥、降脂、防止動脈硬化
    、防止冠心病、降血壓、抗衰老、抗癌、降血糖尤為突出。
    ．．．」等情，為原告所不爭，並有網站廣告影本及經原告
    簽章確認之查詢筆錄影本附於原處分卷可稽，則由上開資料
    之文字描述，已有宣稱「識霸」食品臨床實驗可幫助慢性病
    治療，「普洱茶」具有防止動脈硬化、冠心病、降血壓、抗
    衰老、抗癌、降血糖等疾病之功效，揆諸前揭衛生署公告意
    旨，其詞句顯已涉及醫療效能，堪予認定。從而被告據以裁
    罰，即非無據。
(三)、原告主張被告所為之裁罰處分，並未對其如何違反食品衛生
    管理法第19條第1項規定，說明理由，對其刊登內容，何處
    與該食品食用效能實際情形不同？何處有不實、誇大效能、
    易生誤解等問題均未言及，顯然違反行政程序法第96條規定
    ，被告有恣意專斷之違法情形云云；惟查，前揭食品衛生管
    理法明確規定，食品之宣傳或廣告不得有不實、誇張、易生
    誤解或醫療效能之情形，而違規廣告之認定，係就個案所欲
    傳達消費者訊息之整體表現，包括文字敘述、產品品名、圖
    案、符號等綜合研判後，再據以認定。本件原告於系爭網站
    刊登前揭食品廣告，就其整體內容觀之，或宣稱其有減肥、
    抗衰老等涉及誇大、易生誤解之內容，或宣稱其具有醫療效
    果或具預防疾病之功能，自違食品衛生管理法第19條第1項
    、第2項之規定至明。
(四)、原告另主張識霸為日本成人病預防協會所推薦認證之營養食
    品，普洱茶具有清熱、解毒之功能則為介紹普洱茶之書籍加
    以證實，原告僅係加以引述，並無違法之情形云云；然查，
    食品有無療治疾病之功效，必須有醫學上證明或醫師之處方
    始克認定，坊間出版書刊，純屬學術研究討論者，自難遽信
    ，原告主張其依書籍刊載予以援用，揆諸首開規定，自有未
    合，被告予以處分並無違誤。又「行政處分以書面為之者，
    應記載下列事項︰一、處分相對人之姓名、出生年月日、性
    別、身分證統一號碼、住居所或其他足資辨別之特徵；如係
    法人或其他設有管理人或代表人之團體，其名稱、事務所或
    營業所，及管理人或代表人之姓名、出生年月日、性別、身
    分證統一號碼、住居所。二、主旨、事實、理由及其法令依
    據。三、有附款者，附款之內容。四、處分機關及其首長署
    名、蓋章，該機關有代理人或受任人者，須同時於其下簽名
    。但以自動機器作成之大量行政處分，得不經署名，以蓋章
    為之。五、發文字號及年、月、日。六、表明其為行政處分
    之意旨及不服行政處分之救濟方法、期間及其受理機關。前
    項規定於依前條第二項作成之書面，準用之。」行政程序法
    第96條定有明文。經查，被告所為前揭處分，於處分書事實
    欄、法令依據欄已載明違規情形及違規法條等相關資料，有
    處分書在卷可稽，並無違行政程序法第96條規定，原告此之
    主張，並不可採。
(五)、綜上所述，原告主張既不可採，則被告以原告前揭違章，爰
    依據食品衛生管理法第19條第1項、第32條規定，裁處原告4
    萬元罰鍰，雖謂俱合；惟訴願決定以「原告本件廣告內容除
    有前揭減肥、抗衰老等功能之敘述，涉及誇大、易生誤解，
    屬違反食品衛生管理法第19條第1項規定，應處4萬元以上20
    萬元以下罰鍰；另述及解毒、祛痰、止咳生津、降脂、防止
    動脈硬化、防止冠心病、降血壓、抗癌、降血糖等涉及醫療
    效能之用詞，屬違反食品衛生管理法第19條第2項規定，應
    處新臺幣20萬元以上100萬元以下罰鍰，被告僅以誇大、易
    生誤解論處，雖有未洽，應予指正，惟基於不利益變更禁止
    之規定，仍予以維持。」等語，予以維持，並無違誤；原告
    起訴意旨求為均予撤銷，為無理由，應予駁回。又本件事證
    已臻明確，兩造其餘攻擊防禦方法，均核與本件判決結果不
    生影響，爰不逐一論述；另本件為簡易訴訟案件，爰不經言
    詞辯論為之，均併予敘明。
五、據上論結，本件原告之訴為無理由，依行政訴訟法第233條
    第1項、第98條第1項前段，判決如主文。
中    華    民    國    98    年    8     月    11    日
            高雄高等行政法院第二庭
                            法  官  戴  見  草
以上正本係照原本作成。
如不服本判決，應於送達後20日內，向本院提出上訴狀並表明上
訴理由，如於本判決宣示後送達前提起上訴者，應於判決送達後
20日內補提上訴理由書（須按他造當事人人數附繕本）。
中    華    民    國    98    年    8     月    11    日
                            書記官  李  昱
附註：
行政訴訟法第235條（第1項、第2項）：
對於適用簡易程序之裁判提起上訴或抗告，須經最高行政法院之
許可。
前項許可，以訴訟事件所涉及之法律見解具有原則性者為限。


司法院資訊處製作；財團法人民間司法改革基金會備份。
